臺灣臺中地方法院民事判決　九十一年度訴字第三五二號
　　原　　　告　　吳政忠
　　訴訟代理人　　甲○○
　　被　　　告　　庚○○
　　　　　　　　　己○○
　　　　　　　　　戊○○
　　訴訟代理人　　丁○○
　　法定代理人　　乙○
　　訴訟代理人　　丙○○
右當事人間請求清償借款事件，本院判決如左：
    主      文
被告庚○○、己○○、戊○○、丁○○應給付原告新臺幣肆拾萬元，及自民國九十一
年四月二十一日起至清償日止，按週年利率百分之五計算之利息。
原告其餘之訴駁回。
訴訟費用由被告庚○○、己○○、戊○○、丁○○負擔五分之一，餘由原告負擔。
本判決原告勝訴部分，於原告以新臺幣壹拾肆萬元，為被告庚○○、己○○、戊○○
、丁○○供擔保後，得假執行；但被告庚○○、己○○、戊○○、丁○○如於假執行
程序實施前，以新臺幣肆拾萬元為原告預供擔保後，得免為假執行。
原告其餘假執行之聲請駁回。
    事      實
甲、原告方面：
  一、聲明：
      （一）被告庚○○、己○○、戊○○、丁○○應給付原告新臺幣（下同）四十
            四萬四千元，及自民國九十一年四月十二日準備書狀送達翌日（即九十
            一年四月二十一日）起至清償日止，按週年利率百分之五計算之利息。
      （二）被告泰宏開發有限公司應給付原告四十四萬四千元，及自民國九十一年
            四月十二日準備書狀送達翌日（即九十一年四月二十一日）起至清償日
            止，按週年利率百分之五計算之利息。
      （三）第一、二項被告，如其中一被告已為給付，在其給付範圍內，他被告免
            給付之義務。
      （四）願供擔保，請淮宣告假執行。
  二、陳述：原告於民國九十年八月十七日，經由被告泰宏開發有限公司（即力霸房
      屋美術館店）業務人員朱義隆之仲介，而與被告庚○○、己○○、戊○○、丁○○（下稱被告丁○○等四人）簽訂不動產買賣契約書，向被告丁○○等四人
      買受坐落臺中市○○區○○段一六一０地號土地及其上同段第一一建號門牌號
      碼臺中市○○路七四之廿號建物（下稱系爭不動產），總價金為二百二十萬元
      ，原告並於同日給付定金四十萬元予被告丁○○等四人，尾款一百八十萬元則
      預定於九十年十月三日貸款核撥時給付。原告係因被告泰宏開發有限公司業務
      員朱義隆保證原告可以系爭不動產而向銀行取得一百八十萬元至二百二十萬元
      之廿年長期低利率貸款，原告始願購買系爭不動產。惟至九十年九月中旬，因
      系爭不動產無法獲得銀行同意貸款一百八十萬元之長期低利率貸款之承諾，兩
      造乃於不動產買賣契約書十四其他特別約定欄內，補註第三、四項約定，同意
      因貸款未定，交屋期間延長至十二月三日以前，另約定貸款額度為一百八十萬
      元，貸款年限為廿年，利率為百分之四．五以下，如未達成此額度，則合約金
      四十萬元無息退還原告，並由保管合約金之被告泰宏開發有限公司負責退款。
      （一）被告丁○○等四人部分：系爭不動產嗣仍未能獲得銀行同意上述貸款條
            件，自屬可歸責於被告丁○○等四人之事由，而未能使原告獲得貸款，
            原告業已發函催告被告丁○○等四人履行，被告丁○○等四人逾期仍未
            履行，原告乃據以解除系爭不動產之買賣契約，被告丁○○等四人自應
            返還原告所給付之四十萬元定金。又依上開特別約定欄內補註之第四項
            約定，原告亦得請求被告丁○○等四人返還原告所給付之四十萬元定金
            。且依民法第二百六十八條規定，契約當事人之一方，約定由第三人對
            於他方為給付者，於第三人不為給付時，應負損害賠償責任。上開四十
            萬元定金應由被告泰宏開發有限公司負責退款，因被告泰宏開發有限公
            司拒絕返還，被告丁○○等四人亦應負損害賠償責任。另原告因系爭不
            動產之買賣事宜，另給付泰宏開發有限公司仲介費四萬四千元，系爭不
            動產買賣契約既因可歸責於被告丁○○等四人之事由，而由原告解除在
            案，被告丁○○等四人對原告所受之仲介費四萬四千元損害，亦應負賠
            償責任。
      （二）被告泰宏開發有限公司部分：被告泰宏開發有限公司受被告丁○○等四
            人委任銷售系爭不動產，被告泰宏開發有限公司人員朱義隆對原告誑稱
            系爭不動產可貸得一百八十萬元至二百二十萬元之廿年長期低利率貸款
            ，致原告信以為真，始簽訂系爭不動產買賣契約，並給付四十萬元定金
            及仲介費四萬四千元，被告泰宏開發有限公司之人員蓄意欺騙原告，原
            告爰依民法第一百八十四條第一項規定，請求被告泰宏開發有限公司負
            侵權行為之四十四萬四千元損害賠償責任。
      （三）被告丁○○等四人與被告泰宏開發有限公司，就原告所請求之四十四萬
            四千元，係屬不真正連帶債務，其中一被告已為給付者，在其給付範圍
            內，他被告免給付之義務。
  三、證據：提出不動產買賣契約書影本一份、存證信函影本一份、錄音帶一捲（含
      譯文一份）、當事人綜合信用報告一紙為證，並聲請訊問證人朱義隆。
乙、被告庚○○、己○○、戊○○、丁○○方面。
  一、聲明：原告之訴駁回。
  二、陳述：被告丁○○等四人於九十年五月十七日與被告泰宏開發有限公司，就系
      爭不動產簽立委託銷售契約書，原委託價格為三百五十萬元。嗣經變更為二百
      五十萬元、二百三十萬元，其後於九十年八月十七日以二百二十萬元之價格出
      售予原告，並簽訂不動產買賣契約書。簽約當日原告係委由其妻到場簽約，被
      告丁○○等四人則由被告丁○○出面代理，當時不動產買賣契約書十四其他特
      別約定欄內，僅記載第一、二兩項約定。九十年九月中旬，原告要求被告丁○○前往被告泰宏開發有限公司之營業處所協商，協商過程中，原告要求增加特
      別約定欄內僅記載第三、四兩項約定之記載，被告丁○○始初次聞悉原告對貸
      款事宜之要求，被告丁○○當場表示，特別約定欄第三項有關交屋日期延後之
      約定可以同意，但特別約定欄第四項關於貸款之記載，則須詢問其他共有人後
      始能確認，故被告丁○○只按捺指印而未簽章。又協商當時原告口頭同意將對
      系爭不動產之內部進行整修裝璜以利貸款核貸，詎原告卻違反口頭承諾事項，
      而未進行整修，始致銀行不願予以核貸，自非可歸責於被告丁○○等四人，原
      告所為主張，自非有據。
  三、證據：提出委任銷售契約書、不動產買賣契約書各一份、契約內容變更合意書
      二紙為證（均為影本）。
丙、被告泰宏開發有限公司方面：
  一、聲明：原告之訴駁回。
  二、陳述：被告泰宏開發有限公司確有居間仲介系爭不動產之買賣事宜，但被告泰
      宏開發有限公司並無詐欺原告之情事，系爭不動產因屬老舊房屋，銀行乃要求
      買方先行修繕後，始願貸款。惟因原告不願進行修繕，始未能達成原告要求之
      貸款額度，原告所為主張，並無理由。
  三、證據：提出不動產買賣要約承諾書影本一份為證。
    理      由
一、本件原告主張：伊於九十年八月十七日，經由被告泰宏開發有限公司業務人員即
    證人朱義隆之仲介，而與被告丁○○等四人簽訂不動產買賣契約書，而向被告丁○○等四人買受坐落臺中市○○區○○段一六一０地號土地及其上同段第一一建
    號門牌號碼臺中市○○路七四之廿號建物之系爭不動產，總價金為二百二十萬元
    ，伊於同日給付定金四十萬元，至於尾款一百八十萬元則預定於九十年十月三日
    貸款核撥時給付。伊係因被告泰宏開發有限公司業務員朱義隆保證可以系爭不動
    產而向銀行取得一百八十萬元至二百二十萬元之廿年長期低利率貸款，始願購買
    系爭不動產。惟至九十年九月中旬，系爭不動產因無法獲得銀行同意貸款一百八
    十萬元之長期低利率貸款之承諾，兩造乃於不動產買賣契約書十四其他特別約定
    欄內，補註第三、四項約定，同意因貸款未定，交屋期間延長至十二月三日以前
    ，另約定貸款額度為一百八十萬元，貸款年限為廿年，利率為百分之四．五以下
    ，如未達成此額度，則合約金四十萬元無息退還原告，並由保管合約金之被告泰
    宏開發有限公司負責退款。系爭不動產嗣仍未能獲得銀行同意上述貸款條件，自
    屬可歸責於被告丁○○等四人之事由而未能使伊獲得貸款，伊業已發函催告被告
    丁○○等四人履行，被告丁○○等四人逾期仍未履行，伊乃據以解除系爭不動產
    之買賣契約，被告丁○○等四人自應返還原告所給付之四十萬元定金。又依上開
    特別約定欄內補註第四項約定，伊亦得請求被告丁○○等四人返還原告所給付之
    四十萬元定金。且依民法第二百六十八條規定，契約當事人之一方，約定由第三
    人對於他方為給付者，於第三人不為給付時，應負損害賠償責任。上開四十萬元
    定金應由被告泰宏開發有限公司負責退款，因被告泰宏開發有限公司拒絕返還，
    被告丁○○等四人亦應負損害賠償責任。另伊因系爭不動產之買賣事宜，另給付
    泰宏開發有限公司仲介費四萬四千元，系爭不動產買賣契約既因可歸責於被告丁○○等四人之事由，而由伊解除在案，被告丁○○等四人對伊所受之仲介費四萬
    四千元損害，亦應負賠償責任。另被告泰宏開發有限公司受被告丁○○等四人委
    任銷售系爭不動產，被告泰宏開發有限公司人員朱義隆對伊誑稱系爭不動產可貸
    得一百八十萬元至二百二十萬元之廿年長期低利率貸款，致伊信以為真，始簽訂
    系爭不動產買賣契約，並給付四十萬元定金及仲介費四萬四千元，被告泰宏開發
    有限公司之人員蓄意欺騙原告，伊爰依民法第一百八十四條第一項規定，請求被
    告泰宏開發有限公司負侵權行為之四十四萬四千元損害賠償責任。被告丁○○等
    四人與被告泰宏開發有限公司，就伊所請求之四十四萬四千元，係屬不真正連帶
    債務，如其中一被告已為給付者，在其給付範圍內，他被告免給付之義務等語。
二、被告丁○○等四人則以：其於九十年五月十七日與被告泰宏開發有限公司，就系
    爭不動產簽立委託銷售契約書，原委託價格為三百五十萬元。嗣經變更為二百五
    十萬元、二百三十萬元，其後於九十年八月十七日以二百二十萬元之價格出售予
    原告，並簽訂不動產買賣契約書，簽約當日，原告係委由其妻到場簽約，其四人
    則由被告丁○○出面代理，當時不動產買賣契約書十四其他特別約定欄內僅記載
    第一、二兩項約定。九十年九月中旬，原告要求被告丁○○前往被告泰宏開發有
    限公司之營業處所協商，協商過程中，原告要求增加特別約定欄內僅記載第三、
    四兩項約定之記載，被告丁○○始初次聞悉原告對貸款事宜之要求，被告丁○○
    並當場表示，特別約定欄第三項有關交屋日期延後之約定可以同意，但特別約定
    欄第四項關於貸款之記載，則須詢問其他共有人後始能確認，故被告丁○○只按
    捺指印而未簽章。又協商當時原告口頭承諾將對系爭不動產之內部進行整修裝璜
    以利貸款核貸，詎原告卻違反口頭承諾事項而未進行整修，始致銀行不願予以核
    貸，自非屬可歸責於被告丁○○等四人之事由，原告所為主張，自非有據等語資
    為抗辯。另被告泰宏開發有限公司對確有居間仲介系爭不動產之買賣事宜一節，
    並不否認，惟辯稱：被告泰宏開發有限公司並無詐欺原告之情事，系爭不動產因
    屬老舊房屋，銀行乃要求買方先行修繕後，始願貸款。惟因原告不願進行修繕，
    始未能達成原告要求之貸款額度，原告所為主張，並無理由等語。
三、原告勝訴部分：
    （一）查原告於九十年八月十七日由其妻甲○○代理，經由被告泰宏開發有限公
          司業務人員朱義隆之仲介，而與被告丁○○等四人之代理人即被告丁○○
          簽訂不動產買賣契約書，向被告丁○○等四人買受系爭不動產，總價金為
          二百二十萬元，原告並於同日給付定金四十萬元，至於尾款一百八十萬元
          則預定於九十年十月三日貸款核撥時給付一節，有兩造所分別提出之不動
          產買賣要約承諾書影本一份、不動產買賣契約書影本二份及委任銷售契約
          書影本一份為證，且為兩造所不爭執，核屬實在。另依原告配偶甲○○所
          書立之不動產買賣要約承諾書第十三條約定事項「申辦優惠貸款約百分之
          四．三的利率」，及不動產買賣契約書付款表「第四期尾款貸款撥款當日
          給付一百八十萬元」之內容觀之，原告購買系爭不動產時，確有貸款額度
          一百八十萬元，貸款利率為百分之四．五左右之要求。嗣因系爭不動產無
          法獲得銀行同意貸款一百八十萬元長期低利率貸款之承諾，兩造乃於九十
          年九月中旬時，在被告泰宏開發有限公司營業處所內進行協商，並於不動
          產買賣契約書十四其他特別約定欄內，補註第三、四兩項約定：「同意因
          貸款未定，交屋期間延長至十二月三日以前」、「貸款額度為一百八十萬
          元，貸款年限為廿年，利率為百分之四．五以下，如未達成此額度，則合
          約金四十萬元無息退還原告，並由保管合約金之被告泰宏開發有限公司負
          責退款」。除當場由原告用印外，被告丁○○則按捺指印於其上。被告劉
          志強既為其他出賣人之代理人，其復於補註之第三、四兩項約定上按捺指
          印，客觀上應認其業已代理其他出賣人，而同意該項約定，是買賣雙方業
          已於九十年九月中旬達成原告須以系爭不動產貸得一百八十萬元，貸款年
          限為廿年，利率為百分之四．五以下，如未能達成此額度，則原給付之合
          約金四十萬元無息退還原告之協議。
    （二）系爭不動產嗣後仍未能獲得銀行同意上述之貸款條件，被告雖以銀行要求
          須進行系爭不動產之內部整修裝璜始願貸款，因原告不願配合，始未能順
          利貸款等語置辯。惟為原告所否認，被告復自承無法提出銀行口頭承諾之
          證明，加以兩造於九十九十年九月中旬達成系爭不動產須能貸得一百八十
          萬元，貸款年限為廿年，利率為百分之四．五以下，如未能達成此額度，
          則原給付之合約金四十萬元無息退還原告之協議時，並未同時附註原告須
          先行進行系爭不動產之內部整修裝璜義務之內容。自難遽認系爭不動產無
          法取得一百八十萬元之貸款額度，貸款年限廿年，利率為百分之四．五以
          下之貸款條件，係屬可歸責於原告之事由。則原告依上開九十年九月中旬
          所達成原告須以系爭不動產貸得一百八十萬元，貸款年限為廿年，利率為
          百分之四．五以下，如未能達成此額度，則原給付之合約金四十萬元無息
          退還原告之協議，訴請原告返還定金四十萬元，於法有理。被告丁○○等
          四人所為上開並未同意特別約定第四項約定之抗辯，尚非可採。
四、原告敗訴部分：
    （一）原告雖另主張：系爭不動產未能獲得銀行同意上述貸款條件，係屬可歸責
          於被告丁○○等四人之事由，伊業已發函催告被告丁○○等四人履行，被
          告丁○○等四人逾期仍未履行，伊乃據以解除系爭不動產之買賣契約，伊
          另因系爭不動產之買賣事宜，而給付被告泰宏開發有限公司仲介費四萬四
          千元，系爭不動產買賣契約既因可歸責於被告丁○○等四人之事由，而由
          伊解除在案，被告丁○○等四人對伊所受之仲介費四萬四千元損害，亦應
          負賠償責任。另被告泰宏開發有限公司受被告丁○○等四人委任銷售系爭
          不動產，被告泰宏開發有限公司人員朱義隆對伊誑稱系爭不動產可貸得一
          百八十萬元至二百二十萬元之廿年長期低利率貸款，致伊信以為真，始簽
          訂系爭不動產買賣契約，並給付四十萬元定金及仲介費四萬四千元，被告
          泰宏開發有限公司之人員蓄意欺騙原告，伊爰依民法第一百八十四條第一
          項規定，請求被告泰宏開發有限公司負侵權行為之四十四萬四千元損害賠
          償責任等語。
    （二）經查，原告給付被告泰宏開發有限公司之四萬四千元，乃係緣於原告與被
          告泰宏開發有限公司間，就被告泰宏開發有限公司居間仲介原告與被告劉
          志強等四人成立系爭不動產買賣契約，而由原告支付被告泰宏開發有限公
          司買賣價金百分之二之服務報酬，此有原告配偶甲○○與被告泰宏開發有
          限公司所書立之不動產要約承諾書及被告泰宏開發有限公司所出具之服務
          費收據影本各一份在卷可參。另查，系爭不動產嗣未能獲得銀行同意上述
          貸款條件，雖非屬可歸責於原告之事由，固如前述。然而，此一貸款成就
          事項，本非出賣人即被告丁○○等四人之出賣義務，自亦不可認係可歸責
          於被告丁○○等四人之事由。是原告主張因可歸責於被告丁○○等四人而
          未能取得貸款，其已解除系爭不動產之買賣契約，對其所給付被告泰宏開
          發有限公司仲介費四萬四千元部分，被告丁○○等四人應負賠償責任云云
          ，尚非有理。
    （三）又查，被告丁○○等四人於九十年五月十七日與被告泰宏開發有限公司，
          就系爭不動產簽立委託銷售契約書，原委託出售之價格為三百五十萬元。
          嗣經變更為二百五十萬元、二百三十萬元，最後始於九十年八月十七日以
          二百二十萬元之價格出售予原告，並簽訂不動產買賣契約書，此有被告劉
          志強所提出之契約內容變更合意書二紙在卷可參。是系爭不動產之價值確
          係高於原告所要求之貸款額度一節，應無疑義。另查，金融機構承作不動
          產抵押貸款，除考量不動產本身之價值外，另會參酌借款人之還款能力、
          信用程度及能否另行覓得連帶保證人等各項資料，以為貸款條件之決定。
          故被告泰宏開發有限公司人員朱義隆縱有原告所稱：曾向原告為系爭不動
          產應可貸得一百八十萬元之表示。惟客觀上，尚難認證人朱義隆有故意欺
          騙原告，或其他施用詐術之不法行為。否則，被告泰宏開發有限公司又何
          須於九十年九月中旬會同買賣雙方為上開如未能達成貸款則予以退款之協
          商？且被告泰宏開發有限公司為法人組織，被告泰宏開發有限公司本身對
          原告並未為任何侵權行為，原告逕依民法第一百八十四條第一項之規定，
          直接訴請被告泰宏開發有限公司負侵權行為之損害賠償責任，於法亦非有
          據。
五、綜上所述，系爭不動產之買賣契約，既因不可歸責於原告及被告丁○○等四人之
    事由，而未能達成不動產買賣契約書十四其他特別約定欄內，補註第四項：「貸
    款額度為一百八十萬元，貸款年限為廿年，利率為百分之四．五以下」之約定，
    則原告據該特別約定事項，訴請被告丁○○等四人返還定金四十萬元，及自九十
    一年四月十二日準備書狀送達翌日（即九十一年四月二十一日）起至清償日止，
    按週年利率百分之五計算之利息，為有理由，應予淮許。至原告所另訴請被告丁○○等四人賠償仲介費四萬四千元及利息，暨訴請被告泰宏開發有限公司負侵權
    行為之損害賠償責任給付原告四十四萬四千元及利息部分，則無理由，應予駁回
    。又原告陳明願供擔保，聲請宣告假執行，經核原告勝訴部分，合於法律規定，
    爰分別酌定相當之擔保金額併為准予假執行及免為假執行之宣告；至原告敗訴部
    分，其假執行之聲請，因訴之駁回而失所依據，不予准許。
六、本件事證已臻明確，兩造其餘攻擊防禦方法與舉證，核與判決結果無影響，爰不
    逐一論述，附此敘明。
七、據上論結：原告之訴為一部有理由，一部無理由，依民事訴訟法第七十九條但書
    、第三百九十條第二項、第三百九十二條，判決如主文。
中　　　華　　　民　　　國　　九十一　　年　　　九　　　月　　 十九　　 日
                                  臺灣臺中地方法院民事第三庭
~B法　　　官　林宗成
右為正本係照原本作成
如不服本判決，應於判決送達後二十日內，向本院提出上訴狀。
中　　　華　　　民　　　國　　九十一　　年　　　九　　　月　　二十三　　日
~B法院書記官
